臺灣高等法院刑事判決
109年度上易字第1348號
上  訴  人  臺灣新北地方檢察署檢察官
被      告  高宗正


選任辯護人  李永裕律師
            彭祐宸律師
            黃怡騰律師
上列上訴人因被告違反公務員服務法案件，不服臺灣新北地方法
院108年度易字第1147號，中華民國109年5月27日第一審判決（
起訴案號：臺灣新北地方檢察署108年度偵字第22889號），提起
上訴，本院判決如下：
    主  文
上訴駁回。
    理  由
一、公訴意旨略以：被告高宗正自民國99年12月25日起至103 年
    6 月30日止，擔任新北市政府工務局局長，負責綜理局務，
    包含工程之規劃、設計、道路、橋樑、公共工程、建築管理
    及採購等相關業務之審核、督導、研究發展與管制考核，並
    指揮監督所屬機關員工，繼自103 年6 月30日起至105 年7
    月15日止擔任新北市政府副市長，負責襄助市長處理市政，
    均屬公務員服務法所規範之公務員。其於擔任新北市政府工
    務局局長期間，該局於101 年間辦理「新北市立聯合醫院三
    重院區急重症大樓新建工程委託專案管理」、「新北市教師
    專業發展暨中華經典文學研習中心興建工程委託專案管理」
    等2 勞務採購案，採限制性招標（經公開評選）方式辦理，
    被告身任該2 採購案之主管人員，且分別於101 年6 月6 日
    、同年10月29日核定該2 案之採購評選委員名單，嗣均由亞
    新工程顧問股份有限公司（Moh and Associates Inc .下稱
    臺灣亞新公司，址設新北市○○區○○○路0 段000 號22樓）得
    標，是被告於新北市政府工務局任職時之職務與臺灣亞新公
    司間具有直接關係。詎被告明知公務員於離職後3 年內，不
    得擔任與其離職前5 年內之職務直接相關之營利事業顧問，
    竟仍於105 年7 月16日其離職後3 年內，即自105 年9月1 
    日起至107 年3 月15日止，以每月新臺幣（下同）17萬6,80
    0 元之薪資，受亞新集團暨臺灣亞新公司負責人莫若楫之聘
    任，以「研發長」之名義，擔任實質上等同於「顧問」職稱
    之職務，協助臺灣亞新公司，從事有關建築資訊模型（BIM 
    ）之技術推行、研究發展諮詢，以及對於新北市政府相關採
    購案執行所需審核條件之諮詢，期間近1 年7 個月，所得共
    計381 萬2,424 元。因認被告違反公務員服務法第14條之1 
    之規定，而涉有同法第22條之1 第1 項之罪嫌云云。
二、按犯罪事實應依證據認定之，無證據不得認定犯罪事實；不
    能證明被告犯罪，應諭知無罪之判決，刑事訴訟法第154 條
    第2 項、第301 條第1 項分別定有明文。次按檢察官對於起
    訴之犯罪事實，應負提出證據及說服之實質舉證責任。倘其
    所提出之證據，不足為被告有罪之積極證明，或其指出證明
    之方法，無法說服法院以形成被告有罪之心證者，應貫徹無
    罪推定原則，刑事妥速審判法第6 條定有明文。
三、檢察官認被告涉犯上開罪嫌，無非係以被告於廉政署詢問時
    及偵查中之供述、證人黃宏展、徐健一、莫若楫、楊詠傑、
    周兆玫、薛方雅、謝宗澧、游中榮、康思敏於廉政署詢問時
    及偵查中之證述、人力資源管理資訊系統查詢資料、新北市
    政府106 年3 月7 日新北府政三字第1060381378號函暨「新
    北市立聯合醫院三重院區急重症大樓新建工程委託專案管理
    」、「新北市教師專業發展暨中華經典文學研習中心興建工
    程委託專案管理」等2 勞務採購案簽辦文件及決標公告、臺
    灣亞新公司、香港商亞新公司臺灣分公司登記資料、亞新工
    程顧問國際有限公司香港公司註冊處之公司登記資料、入出
    境及航班查詢資料、臺灣亞新公司座位表、臺灣亞新公司高
    宗正員工資料表（包含中文聘書、簽條紙、手稿/ 英文聘書
    /105年度員工團保自費/ 勞工保險加保申報表/ 健保眷屬加
    保調查表/ 新制勞工退休金條例自願提繳意願徵詢表）、臺
    灣亞新公司與香港商亞新公司合約書正本、徐健一辦公室文
    件資料（無公司抬頭之香港商亞新公司補償高宗正薪資之協
    議書影本- 簽約日期為105 年8 月15日）、周兆玫電腦資料
    夾路徑（香港商亞新公司補償高宗正薪資之協議書- 最後存
    檔日期為106 年7 月14日）、臺灣亞新公司INVOICE 周兆玫
    電腦資料（有公司抬頭之香港商亞新公司補償高宗正薪資之
    協議書）、謝宗澧之筆記型電腦（型號：TP00072B）列印資
    料：106/03/22 上午10：14薛方雅寄給謝宗澧之主旨為「10
    5 年度綜所稅各類所得資料更正」之電子郵件、調整分錄之
    工作底稿、薛方雅之電腦主機、謝宗澧之筆記型電腦列印資
    料：106/03/23 下午2 ：30謝宗澧寄給薛方雅之主旨為「10
    5 年度綜所稅各類所得資料更正- 調整分錄」之電子郵件、
    周兆玫電腦主機、臺灣亞新公司退稅申請簽陳、臺灣亞新公
    司105 、106 年度分類帳（四）交通費、臺灣亞新公司傳票
    、臺灣亞新公司105 、106 年度分類帳（七）雜費、台北富
    邦商業銀行股份有限公司敦化分行107 年6 月15日北富銀敦
    化字第107000011 號函文暨高宗正薪資帳戶明細、薪資統計
    彙整表各1 份、被告參與專案之檔案14冊、臺灣亞新公司函
    復廉政署有關高宗正人事資料稿2 冊及臺灣臺北地方檢察署
    數位採證行動硬碟為其主要論據。
四、訊據被告堅詞否認有何上開犯行，並委由其辯護人辯護稱：
    被告係任職在香港亞新公司，而非臺灣亞新公司，雖任職之
    初自臺灣亞新公司受領薪資、填寫臺灣亞新公司人事資料、
    勞健保投保在臺灣亞新公司，惟此係因公司人員作業錯誤，
    不應倒果為因，以錯誤事實反推被告任職在臺灣亞新公司，
    且被告係擔任研發長，具有BIM 之專業，多次出席BIM 相關
    會議，並非擔任無工作內容之顧問，而公務員服務法第14條
    之1 係採特定職務禁止之立法，其主管機關銓敘部，明確表
    示公務員服務法第14條之1 所稱之顧問係指職務名稱為顧問
    者，被告於任職前亦曾向黃宏展詢問上開規定，主觀上並無
    違反公務員服務法之故意，且無任何利害衝突或利益輸送行
    為等語。經查，公務員服務法第14條之1 規定：「公務員於
    其離職後3 年內，不得擔任與其離職前5 年內之職務直接相
    關之營利事業董事、監察人、經理、執行業務之股東或顧問
    。」此規定旨在維護公務員公正廉明之重要公益，而對離職
    公務員選擇職業自由予以限制，其目的洵屬正當；其所採取
    之限制手段與目的達成間具實質關聯性，乃為保護重要公益
    所必要，並未牴觸憲法第23條之規定，與憲法保障人民工作
    權之意旨尚無違背，固經大法官以釋字第637 號解釋宣告合
    憲。惟該解釋文之理由書末段提及：「惟公務員服務法第14
    條之1 之規定，係採職務禁止之立法方式，且違反此項規定
    者，依同法第22條之1 第1 項規定，處2 年以下有期徒刑，
    得併科新台幣100 萬元以下罰金，攸關離職公務員權益甚鉅
    ，宜由立法機關依上開法律規定之實際執行情形，審酌維護
    公務員公正廉明之重要公益與人民選擇職業自由之均衡，妥
    善設計，檢討修正，併此指明。」其中李震山大法官提出之
    部分協同意見書更就上開理由書末段之內容明揭：「若能將
    本院於審查本案中已多所審酌之下列事項納入『併予指明』部
    分，應有助於日後法制之續造整備；包括系爭規定不問離職
    公務員原承辦業務之性質與重要性，或是否於離職後因所從
    事之工作而必須利益迴避，未設例外而一概禁止離職後3年
    內，擔任與其離職前5 年內職務直接相關之營利事業特定職
    務，及採禁止擔任特定職務之方式，是否會使行為人易於規
    避而影響立法目的之有效達成，以及應併同考量特別法與公
    務員服務法相關規定之衡平等。」可見上開規定雖經大法官
    為合憲之宣告，惟其同時存有規範過度及規範不足之情形，
    應由立法者妥善設計，檢討修正。其中所謂規範不足即指上
    開規定採「特定職務禁止」模式，禁止公務員擔任「董事、
    監察人、經理、執行業務之股東或顧問」，使行為人易於規
    避而影響立法目的之有效達成。而立法例上除「特定職務禁
    止」模式外，另有「特定行為禁止」模式。此觀國家通訊傳
    播委員會組織法第8 條第3 、4 項分別規定：「本會委員於
    其離職後3 年內，不得擔任與其離職前5 年內之職務直接相
    關之營利事業董事、監察人、經理、執行業務之股東或顧問
    。」、「本會委員於其離職後3 年內，不得就與離職前5年
    內原掌理之業務有直接利益關係之事項，為自己或他人利益
    ，直接或間接與原任職機關或其所屬機關接洽或處理相關業
    務。」即可見除採「特定職務禁止」模式，另兼採「特定行
    為禁止」模式，以補不足。本件被告所涉犯之公務員服務法
    第14條之1 規定，僅採「特定職務禁止」模式，復經大法官
    以釋字第637 號解釋理由書指明其上開規範不足之處，仍未
    有進一步檢討修正，無論係立法者有意或無意所為，均不應
    由法院迂迴解釋上開規定所禁止之「顧問」包括「實質上等
    同於顧問之其他職務」，否則不僅逾越法條文義，更有僭越
    立法權限之嫌。公訴意旨既認被告係擔任「研發長」一職，
    即非屬該條規定所禁止之職務，自無從成立同法第22條之1 
    第1 項之罪。
五、綜上所述，檢察官提出之證據，不足以證明被告確有公訴意
    旨所指之上開犯行。此外，依本院調查所得之證據，亦不足
    以形成被告有罪之心證，揆諸前開規定，犯罪尚屬不能證明
    ，應為被告無罪之諭知。原判決依法對被告高宗正為無罪判
    決之諭知，核無不合。
六、檢察官上訴意旨略以：(一）協同意見書究與大法官解釋有 
    所不同，協同意見書僅係個別大法官針對解釋案標的發表之
    個人法律意見，固得作為參考，但與大法官解釋具有憲法、
    法律位階效力有異，原判決逕以部分協同意見書之内容，認
    公務員服務法第14條之1應採文義解釋，似有疑義。(二）又
    大法官會議釋字第637號解釋理由書固提及「公務員服務法
    第14條之1之規定，係採職務禁止之立法模式」，然按所謂
    職務，係指任何職位依規定必須擔任的工作及責任（參教育
    部重編國語辭典修訂），亦即「職務」一詞所指為工作之内
    容；若係專指名銜、頭銜，則應使用「職稱」、「職位」。
    是以公務員服務法第14條之1之適用範圍，自應以職務之實
    際内容而定。(三)銓敘部雖曾於85年7月20日作成（85)臺中
    法二字第1332483號函，其中就公務員服務法第14條之1稱「
    5.顧問：係指擔任營利事業『顧間』職稱者」，然探究公務員
    服務法此規定之規範目的，旨在避免公務員於離職後憑恃其
    與原任職機關之關係，因不當往來巧取私利，或利用所知公
    務資訊助其任職之營利事業從事不正競爭，並藉以防範公務
    員於在職期間預為己私謀離職後之出路，而與營利事業掛鉤
    結為緊密私人關係，產生利益衝突或利益輸送等情形，是上
    開銓敘部函示所指營利事業「顧問」職稱者，應係指依其實
    際執行之職務型態、職位應予之職稱，而非各別營利事業自
    行加予之形式名銜 。（臺灣高等法院臺中高分院106年度上
    易字第17號判決參照）(四）所謂顧問，係指「機關或團體
    中專備諮詢而無固定職務的高級人員」（參教育部重編國語
    辭典修訂），是以倘在營利事業中，就專業知識提供建議、
    諮詢、協助，無固定之職務内容，無直接之部屬或上屬，且
    該事業之内部或外部行為不需其簽核者，即屬公務員服務法
    第14條之1之「顧問」。本件依被告偵查中自陳内容、證人
    證述情節，可知被告在臺灣亞新公司内，並無直接下屬或固
    定工作内容，而係就其所擁有之BIM專業知識，於公司職員
    有疑問時提供專業技術之建議、諮詢、協助，堪認實質上係
    擔任顧問一職。又被告在臺灣亞新公司内，雖係掛名研發長
    ，然證人游中榮業結證稱：因臺灣亞新公司並無研發長之職
    務，故伊不清楚研發長之工作内容等詞；另佐以扣案之臺灣
    亞新公司座位表，被告之座位與職稱為「顧問」之身分者列
    為公司內同一等級之員工，顯見被告實質上就是擔任顧問一
    職，僅係為規避法律限制，創設公司内從未存在之「研發長
    」職稱，並巧立名目以之作為職銜。(五）本件被告顯然知
    悉公務員服務法關於旋轉門條款之規定（參證人黃宏展詢問
    及訊問筆錄），僅為規避法律限制，創設「研發長」之職稱
    作為職銜，以掩飾實際上所從事「顧問」之事實。又因顧問
    之職務内容未經法律明定，亦無法律規定公司之何種法律行
    為需經顧問參與或決定始能發生法律效果，從而公司以任何
    職稱作為顧問之職銜，均屬輕易而無成本之事。若拘泥法條
    文字，此規定實無適用之可能，且無異認證同意公司得以此
    種取巧方式逃避法律限制，此顯悖於本規定之規範目的等語
    。然查：本件被告所涉犯之公務員服務法第14條之1規定，
    僅採「特定職務禁止」模式，並未兼採「特定行為禁止」模
    式，而在立法機關尚未對公務員服務法第14條之1作出檢討
    修正前，基於罪刑法定主義及處罰構成要件明確性之要求，
    行為人係擔任研發長一職，自不構成本罪。檢察官上訴意旨
    ，係對原判決就系爭法律疑義所為適法之闡述，徒憑其主觀
    上之認識而為指摘，檢察官上訴為無理由，應予駁回。
據上論斷，應依刑事訴訟法第368條，判決如主文。
本案經檢察官林奕彣到庭執行職務。
中　　華　　民　　國　　110 　年　　1 　　月　　13　　日
　　　　　　　　　刑事第十六庭  審判長法　官  葉騰瑞
　　　　　　　　　　　　　　　　　    法　官  陳芃宇
　　　　　　　 　 　　　　　　　　　　法　官  莊明彰
以上正本證明與原本無異。
不得上訴。
                                      書記官  蘇佳賢
中　　華　　民　　國　　110 　年　　1 　　月　　13　　日